臺灣高等法院臺中分院民事判決
                                    109年度上字第575號
上  訴  人  林陳芳玉
訴訟代理人  黃勃叡律師
被上訴人    林禹嫺  
            陳烱亮  
            陳明佑  
            陳吳敏  
兼上一人
訴訟代理人  陳玉昌  
上  一  人
訴訟代理人  陳宣任    住○○市○○區○○○路○段000號00                          樓之0
上列當事人間分割共有物事件，上訴人對於中華民國109 年9 月
18日臺灣彰化地方法院109 年度訴字第192 號判決提起上訴，經
本院於110年9月29日言詞辯論終結，判決如下：
    主  文
原判決廢棄。
兩造共有坐落彰化縣○○鄉○○段000地號，面積2,463.87平方公尺
土地，分割為如附圖一所示，即編號甲、面積482.97平方公尺之
土地，分歸被上訴人林禹嫺取得；編號乙、面積241.67平方公尺
之土地，分歸被上訴人陳明佑取得；編號丙、面積241.43平方公
尺之土地，分歸被上訴人陳玉昌取得；編號丁、面積482.88平方
公尺之土地，分歸被上訴人陳吳敏取得；編號戊、面積241.20平
方公尺之土地，分歸被上訴人陳烱亮取得；編號己、面積241.46
平方公尺之土地，分歸上訴人林陳芳玉取得；編號庚、面積532.
26平方公尺之土地，由兩造依原有應有部分比例維持共有。
兩造間應互為補償之金額詳如附表二所示。
第一、二審訴訟費用由兩造按附表一「訴訟費用負擔比例」欄所
示分擔。
    事實及理由
壹、程序事項：
    被上訴人林禹嫺、陳烱亮經合法通知，無正當理由未到庭，
    核無民事訴訟法第386條所列各款情形之一，爰依被上訴人
    之聲請，由其一造辯論而為判決。
貳、訴訟要旨：
一、上訴人林陳芳玉主張：坐落彰化縣○○鄉○○段000 地號土地（
    使用地類別甲種建築用地、面積2,463.87 平方公尺）（下
    稱系爭土地）為兩造所共有，應有部分如附表一所示，兩造
    就系爭土地並無不分割之特約，依其使用目的，亦無不能分
    割之情形，因各共有人不能達成分割之協議，爰依民法第82
    3 條第1 項訴請裁判分割。又對於系爭土地，原審採變價分
    割之分割方法，不利於全體共有人將來之使用，亦不符土地
    利用價值，而伊於第二審已提出適當之分割方案，不僅可將
    土地上建物保留繼續使用，且共有人分得之土地形狀、位置
    亦為完整，並留設6米道路，亦有利於將來土地之開發使用
    ，請求依如附圖一即彰化縣員林地政事務所民國110年3月18
    日土地複丈成果圖 （下稱附圖一）所示分割方法為分割，
    即編號甲、面積482.97平方公尺之土地，分歸被上訴人林禹
    嫺取得；編號乙、面積241.67平方公尺之土地，分歸被上訴
    人陳明佑取得；編號丙、面積241.43平方公尺之土地，分歸
    被上訴人陳玉昌取得；編號丁、面積482.88平方公尺之土地
    ，分歸被上訴人陳吳敏取得；編號戊、面積241.20平方公尺
    之土地，分歸被上訴人陳烱亮取得；編號己、面積241.46平
    方公尺之土地，分歸上訴人林陳芳玉取得；編號庚、面積53
    2.26平方公尺之土地，由兩造依原有應有部分比例維持共有
    ，作為道路使用。並按不動產估價報告書（下稱估價報告）
    互為補償。
二、被上訴人方面：
  ㈠陳玉昌抗辯：估價報告將丙地之臨路數量判定為兩條，與事
    實不符。林陳芳玉所提分割方案保障部分共有人之利益，但
    不利於伊與陳明佑，因伊與陳明佑所有坐落系爭土地上如附
    圖二即彰化縣員林地政事務所110年3月19日附圖成果圖（下
    稱附圖二）編號E、F所示建物，將面臨拆屋還地之後果，故
    應透過抽籤決定附圖一之分歸人，而非僅部分共有人能維持
    現況。另伊名下無其他可居住房屋，估價報告未考量土地上
    建物占有，而依素地進行估價作業，致伊需支付地價差額及
    拆除地上物，該分得編號丙地之人為受有最大損失之人。如
    果陳明佑願意出讓其分得部分，伊願意承接等語。
　㈡陳明佑陳述略以：原審准予變價分割為最公平，至於陳林芳
    玉於二審所提附圖一方案，應由伊與陳玉昌抽籤決定乙、丙
    部分之取得人，並應由其他共有人補償伊2人拆遷費用，方
    屬公平。又訴訟費用應由上訴人負擔等語。
  ㈢林禹嫺、陳吳敏、陳烱亮均提出同意書載明同意陳林芳玉所
    提附圖一方案；而陳玉昌則代理陳吳敏到庭陳述略以：陳吳
    敏本來不贊成分割，後來她同意分割等語。
參、本院之判斷：
一、按各共有人，除法令另有規定外，得隨時請求分割共有物；
    但因物之使用目的不能分割或契約訂有不分割之期限者，不
    在此限，民法第823條第1項定有明文。查系爭土地為兩造所
    共有，應有部分如附表一所示，該土地並無不能分割之情事
    ，兩造亦無不得分割之約定，各共有人復無法達成分割協議
    等情，為到庭之兩造所不爭執，並有土地登記第三類謄本、
    地籍圖謄本附卷可稽（見原審卷第17至21頁），堪信為真。
    是陳林芳玉請求裁判分割系爭土地，於法有據，應予准許。
二、次按法院依共有人之請求分割共有物時，得命為下列之分配
    ：㈠以原物分配於各共有人。但各共有人均受原物之分配顯
    有困難者，得將原物分配於部分共有人。㈡原物分配顯有困
    難時，得變賣共有物，以價金分配於各共有人；或以原物之
    一部分分配於各共有人，他部分變賣，以價金分配於各共有
    人；以原物為分配時，如共有人中有未受分配，或不能按其
    應有部分受分配者，得以金錢補償之；以原物為分配時，因
    共有人之利益或其他必要情形，得就共有物之一部分仍維持
    共有，民法第824條第2項至4項定有明文。而法院為裁判分
    割時，應衡酌共有物之性質、價格、使用情形、經濟效用、
    公共利益，全體或多數共有人之意願、利益等因素，並兼顧
    公平之原則。若原則上認原物分配對全體或多數共有人有利
    ，需先就原物分配，必於原物分配有困難者始予變賣，以價
    金分配於各共有人。準此，裁判分割共有物，必須以原物分
    割為原則，兼顧各共有人使用現況及利益平衡，酌留通路，
    務使共有物之經濟效用於分割後，獲得最大之效益。又按分
    割共有物以消滅共有關係為目的，法院裁判分割共有土地時
    ，除該土地內，有部分土地因使用目的不能分割（如為道路
    ）或部分共有人仍願維持共有關係，或部分當事人因繼承關
    係須就分得之土地保持公同共有者外，應將土地分配於各共
    有人單獨所有（最高法院76年度台上字第2549號判決參照）
    。經查：
　㈠系爭土地使用地類別為甲種建築用地，北、西、南側為同段1
    95、197及202、203、204地號土地包圍，東臨永靖鄉五福巷
    ；系爭土地使用現況如附圖二所示等情，業經原審會同兩造
    及員林地政事務所測量人員至現場勘測屬實，復有勘驗筆錄
    、現況簡圖及附圖二所示現況之複丈成果圖、衛星照片、現
    場照片在卷可稽（見原審卷第23至27頁、第73至77頁、本院
    卷第127頁、第167頁、估價報告所附現場照片）。
  ㈡查陳林芳玉為避免變價分割之不利益，於二審提出原物分割
    分案（即附圖一方案），林禹嫺、陳吳敏、陳烱亮亦均同意
    依該方案為分割（見本院卷第187至191頁）；陳明佑則陳明
    同意變價分割，若採附圖一方案，其中編號乙、丙部分認應
    由其與陳玉昌抽籤決定；陳玉昌則表示應抽籤決定各共有人
    分得之土地，不能僅使陳明佑與伊面臨拆遷等語。然查裁判
    分割共有物以原物分割為原則，已如前述，又本件附圖一所
    示方案，分割後各筆土地地形尚稱完整，已考量各共有人分
    割前應有部分面積（見估價報告第5頁，分割前後面積增減
    ），自可兼顧全體共有人均受原物分配之公平性。且分割後
    陳林芳玉、陳烱亮、陳吳敏分別所有編號A、B、C磚造房屋
    ，各坐落在編號己、戊、丁部分內，使其等得以房地合一使
    用，符合經濟效益；至於陳明佑所有編號F建物，與陳玉昌
    所有編號E建物，因均為呈西北、東南走向之狹長型建物，
    面積分別為72.92平方公尺、111.68平方公尺，如配合該等
    建物之坐落位置而為分割，則此部分土地分割後之形狀均呈
    狹長形，且陳明佑所分得之土地面積狹小並為袋地，此等分
    割方法明顯不利於陳明佑與陳玉昌將來之土地利用。就陳明
    佑、陳玉昌部分，若由其等分別分得編號乙、丙部分，則其
    等分得之土地均尚稱方正並有通路（詳後述），有利於日後
    整體規劃利用。雖其等認為上開分案對陳林芳玉、陳烱亮、
    陳吳敏考慮較周，陳明佑主張由其與陳玉昌抽籤決定何人取
    得編號乙、丙部分土地，及陳玉昌主張由全體共有人抽籤決
    定各人分得部分，惟其等各自所稱甲至己均抽籤、乙丙部分
    抽籤，自徒使其他共有人難以預期分配位置，亦無助於自身
    對拆遷建物之疑慮，顯非妥善之解決方法，難認可採。
　　再編號庚部分之共有道路，亦使各共有人分得之部分得與外
    接道路即永靖鄉五福巷相通，不致形成袋地而影響土地使用
    價值或另須與其他共有人協議通行權問題；且庚部分為6米
    道路(見本院卷第133頁)，並預留迴車空間，尚符各該共有
    人分得土地將來另行建築及居住通過使用。可見附圖一方案
    確屬兼顧兩造全體共有人之利益，符合多數共有人意見，並
    增加系爭土地之利用效益，而為公平分割方法。
  ㈢綜上，本院審酌上開系爭土地使用現況、共有物之性質、各
    共有人分得土地之地形、位置、多數共有人之意願及分割後
    共有人間價值之平衡、系爭土地經濟價值等一切情狀，認系
    爭土地依上訴人主張如附圖一方案分割，符合大部分使用現
    況、經濟價值及全體共有人之公平，應屬較為適當之分割方
    法。
  ㈣又按以原物為分配時，如共有人中，有不能按其應有部分受
    分配者，得以金錢補償之，為民法第824條第3項所明定。故
    以原物為分配時，各共有人是否應為補償或受補償，均應以
    其所受分配者，是否已逾或少於其應有部分為斷，且補償金
    額之多寡，亦應以應有部分為計算之標準。查系爭土地經依
    附圖一方案分割，兩造分別取得之土地，其臨路情況及位置
    各有不同，其價值自有差異，自應互為找補。經本院囑託鼎
    諭不動產估價師事務所，鑑定各共有人分得土地價值及應相
    互找補之金額為若干？經該所於110年5月27日函檢送估價報
    告並於同年月28日發函更正在卷（見本院卷第221頁），審
    之上開估價報告乃該事務所依不動產估價技術規則相關規定
    ，並針對勘估標的進行產權、區域因素、個別因素、市場調
    查所得資訊等因素分析，考量當地現況及未來發展，將本件
    之宗地臨路現況、地形及地勢、環境因素等個別條件的因素
    差異及勘估標的所在區域之條件進行分析及調整，採用市場
    比較法、土地開發分析法及敏感度測試數學模型分析法進行
    評估，而作成鑑定報告，並說明兩造分割後所取得土地價值
    及應找補金額如附表二所示（見估價報告第9頁、本院卷第2
    21頁），核屬客觀可採。陳玉昌雖以估價報告判定臨路數量
    為兩條，與現況不符，及未考量系爭土地上之建物，而以素
    地進行估價，質疑估價報告之估價結果。惟估價報告所載臨
    路數量兩條，乃係指系爭土地分割後，戊、己、庚地臨接之
    5米五福巷，及甲、乙、丙、丁地臨接之6米私設巷道（即編
    號庚部分）（詳見估價報告第41頁所載），陳玉昌認該臨路
    數量是指土地尚未分割前之現況，容有誤會。又系爭土地為
    特定農業區甲種建築用地，雖現況為建成地，坐落壹三合院
    聚落樹磚造平房及透天厝，如依最有效使用單元分析，應為
    立即就現況土地利用轉化最有效使用為之，即營造新建築物
    土地利用，故依土地開發分析法，將系爭土地界定為「素地
    」情形進行估價，已為估價報告所詳述（見估價報告第71頁
    ），足見估價報告就系爭土地上現有建物之現況已有充分考
    量。陳玉昌謂估價報告未考量系爭土地上之建物云云，尚非
    可採。爰審酌該鑑定意見，認各共有人應互相補償之金額如
    附表二之分割後共有人相互補償金額配賦表所示。
肆、綜上所述，上訴人依民法第823條第1項規定，請求分割系爭
    土地為有理由，應予准許；其適當之分割方法如附圖一所示
    ，並以附表二所示方式互為金錢補償。從而，原審就系爭土
    地酌定之分割方法，難認允當，上訴意旨指摘原判決分割方
    法部分不當，求予廢棄改判，為有理由，應由本院將原判決
    廢棄，改判如主文第2、3項所示。
伍、本件事證已臻明確，兩造其餘之攻擊或防禦方法及所用之證
    據，經本院斟酌後，認為均不足以影響本判決之結果，爰不
    逐一論列，附此敘明。
陸、因共有物分割事件涉訟，由敗訴當事人負擔訴訟費用顯失公
    平者，法院得酌量情形，命勝訴之當事人負擔其一部，民事
    訴訟法第80條之1設有規定。本件為共有物分割事件，在性
    質上並無訟爭性，縱令兩造互易其地位，裁判結果仍無不同
    ，故上訴人上訴雖有理由，然由被上訴人負擔全部費用，顯
    有失公平，是本院酌量兩造之情形，認訴訟費用宜由各當事
    人依其就系爭土地之原應有部分比例分擔，較為公允，爰諭
    知如主文第4項所示。
柒、據上論結，本件上訴為有理由，爰判決如主文。
中　　華　　民　　國　　110 　年　　10　　月　　20　　日
        　　    民事第四庭    審判長法　官  林慧貞
　　　　　　　　　　　　　　        法　官  莊嘉蕙
　　　　　　　　　　　　　　　      法　官  劉惠娟
正本係照原本作成。       
如不服本判決，應於收受送達後20日內向本院提出上訴書狀，其
未表明上訴理由者，應於提出上訴後20日內向本院補提理由書狀
（均須按他造當事人之人數附繕本）。因疫情而遲誤不變期間，
得向法院聲請回復原狀。
上訴時應提出委任律師或具有律師資格之人之委任狀；委任有律
師資格者，另應附具律師資格證書及釋明委任人與受任人有民事
訴訟法第四百六十六條之一第一項但書或第二項所定關係之釋明
文書影本。如委任律師提起上訴，應一併繳納上訴裁判費。

                                    書記官  陳文明

中　　華　　民　　國　　110 　年　　10　　月　　20　　日






附表一：應有部分及訴訟費用負擔比例
編號 共有人姓名  應有部分比例 訴訟費用負擔比例 　１ 林陳芳玉 8分之1 8分之1 　２ 林禹嫻 8分之2 8分之2 　３ 陳玉昌 8分之1 8分之1 　４ 陳烱亮 8分之1 8分之1 　５ 陳明佑　 8分之1 8分之1 　６ 陳吳敏 8分之2 8分之2 

附表二：分割後共有人相互補償金額配賦表（單位：新臺幣）
受償人及受償之金額           補償人及補償金額     合    計     林陳芳玉  陳玉昌  陳烱亮  陳吳敏    林禹嫺    294,146元 175,844元 181,836元 276,258元 928,084元   陳明佑    55,611元  33,245元  34,378元  52,229元 175,463元    小  計   349,757元 209,089元 216,214元 328,487元 1,103,547